【裁判字號】    92,重訴,10
【裁判日期】    920710
【裁判案由】    殺人
【裁判全文】
ZO灣臺北地方法院刑事判決                          九十二年度重訴字第一號
    公  訴  人  臺灣臺北地方法院檢察署檢察官
    被      告  辛○○
    選任辯護人  吳謹斌律師
右列被告因殺人案件，經檢察官提起公訴（九十二年度偵字第三五三九號），本院判
決如左：
    主  文
辛○○殺人，處有期徒刑拾貳年。
    事  實
一、辛○○為庚○○之子，於民國九十二年二月七日下午五時許，庚○○與己○○、
    丙○○、戊○○在台北市○○區○○街三十六巷十六號一樓己○○之住處飲酒時
    ，因庚○○時常以借錢為由，向己○○索取金錢，姚秋雄即對庚○○表示不要繼
    續向己○○拿錢，其二人遂發生口角，嗣庚○○離開己○○住處，離開前並稱：
    要叫其子辛○○找姚秋雄麻煩等語，於庚○○返家而辛○○得知此事後，隨即前
    往上址己○○住處，亦與己○○、丙○○、戊○○飲酒，於同日下午六時三十分
    許，辛○○因姚秋雄對其說：不要學你父親等語，而與姚秋雄發生爭吵，辛○○
    即走出屋外，旋在門外口氣不佳對姚秋雄說：「你給我出來」，姚秋雄即離開屋
    內而至門外，詎辛○○對人體胸部內側有心臟、肺臟等重要器官，以利刃刺入將
    因傷及重要器官或流血不止，進而發生死亡之結果，有所預見，竟於一時氣憤之
    下，基於姚秋雄死亡亦不違背其本意之殺人不確定故意，持水果刀一把（不能證
    明係辛○○所有），朝姚秋雄之左胸部猛刺一刀，深及左肺及心臟，辛○○見狀
    抽出其刀，惟刀刃與刀柄因不明原因分離，刀刃掉落現場大門下方，刀柄則為辛○○丟棄在距大門約五點八三公尺、往西約四點八二公尺處，姚秋雄則因流血過
    多不支倒在距大門約二點三二公尺、往東約三點一二公尺處，辛○○見狀旋逃離
    現場，姚秋雄經丙○○等人送往台北市立萬芳醫院急救，仍因出血休克而於同日
    下午七時許不治死亡，辛○○則於同日晚間九時三十分許，經警在台北市文山區
    ○○○路六段一五六巷九號其住處查獲，並在上址己○○住處前扣得前開供犯罪
    所用之水果刀一把（刀刃與刀柄已分離）。
二、案經台北市政府警察局文山第二分局報告台灣台北地方法院檢察署檢察官偵查起
    訴。
    理  由
一、訊據被告辛○○固坦承持水果刀之情，惟否認有何殺人犯行，辯稱：伊當天至己○○住處是要找父親庚○○，就在門口喊叫父親，姚秋雄一開門就問要幹什麼，
    隨即手持菜刀追殺伊，伊轉身奔逃，被姚秋雄在己○○住處前追逐，又跑回己○○家門口，發現門口旁邊有一把水果刀，伊就拿起來叫姚秋雄不要過來，在後退
    倒走時不知踢到什麼東西，人就往後倒躺在地上，此時其水果刀拿在胸前，姚秋
    雄衝過來要往伊身上砍，整個身子撲上來，水果刀才會刺到姚秋雄，伊當時不知
    道刺到何部位，便將姚秋雄推開，爬起來返家，離開時未將水果刀帶走，也不知
    水果刀後來如何，可能是姚秋雄自己將水果刀拔出，伊事發當時僅是正當防衛，
    事先未與姚秋雄等人飲酒，亦未與姚秋雄結怨、爭執，並無殺害姚秋雄之故意云
    云，經查：
  (一)姚秋雄因銳器傷深入胸腔致失血過多而送醫不治死亡乙節，業據檢察官督同法醫
    相驗屬實，並制作勘驗筆錄（見相卷第二十五、三十七頁）、相驗屍體證明書（
    見相卷第五十七頁）及驗斷書（見相卷第四十一至四十四頁），且有死者照片二
    十六幀（見本院卷）附卷可查。本件經法務部法醫研究所勘驗死者屍體後，其結
    果為：「死者左胸有利器穿刺傷一處，自足底，往上一三０至一三二公分中線往
    左三公分。位於左第三、四肋間傷口邊緣整齊刀刃朝頭部上下走二．五公分長，
    方向自左而右水平進入胸腔切及左第四肋骨接胸骨處骨折，穿刺傷進入左胸腔經
    心包囊，達右心室貫穿心中隔至左心室主動瓣之一半月瓣，傷口大小為零點八公
    分出血見於心包囊及左肋腔出血量達二０００西西致壓迫左肺。右前臂外側有斜
    走四公分表淺之切傷，右手掌背第二、三、四指見挫擦傷。死者因左胸利器穿刺
    傷及於心、肺出血休克死亡。他殺」，有法務部法醫研究所（九二）法醫所醫鑑
    字第０二一０號鑑定書（見相卷第四十九至五十五頁）及凶刀刺入口位置照片五
    幀（見本院卷）附卷可查。另經警方將死者血液、被告唾液、衣服及自扣案之水
    果刀刀刃與案發現場採集之血跡棉棒送請內政部警政署刑事警察局鑑定，其結果
    為：「編號二、四、五、九血跡棉棒（即採自現場ＥＱ─０四七三號汽車車體、
    扣案之水果刀刀刃、第一層鋁門內側、地上等處之血跡）及編號十一之二、十一
    之三標示處衣血（即被告上衣之血跡）與姚秋雄ＤＮＡ─ＳＴＲ型別相同」，有
    該局九十二年三月七日刑醫字第０九二００二五九四五號鑑驗書（見本院卷）附
    卷可稽，被告亦坦承其於案發時手持扣案之水果刀，姚秋雄死亡係因刺中其手中
    之水果刀等情（見本院九十二年四月一日筆錄），堪認姚秋雄係遭被告所持扣案
    之水果刀刺入左胸部，深入胸腔傷及於心、肺出血休克而死亡。
  (二)被告雖辯稱姚秋雄持菜刀衝過來要往伊身上砍，整個身子撲上來，水果刀才會刺
    到姚秋雄，伊事發當時僅是正當防衛云云。然查：
    １、被告於警訊及偵查中先供稱：其遭姚秋雄拿菜刀追趕，跌倒後在地上摸到扣
        案之水果刀，以雙手握住刀柄持在胸前，叫姚秋雄不要過來，姚秋雄撲過來
        （見相卷第五、二十六、二十七頁），嗣於本院審理時及答辯狀供稱：其遭
        姚秋雄拿菜刀追趕，繞回己○○家門口，發現地上有一把水果刀，就拿起水
        果刀叫姚秋雄不要過來，其後退倒走時不知踢到什麼東西，就仰天絆倒，即
        往後倒躺在地上，右手將刀握在胸前，姚秋雄撲過來（見本院卷九十二年四
        月六日答辯狀、九十二年六月二十日、同年月二十六日筆錄），其究係跌倒
        後自地上拾起扣案之水果刀，或先自地上拾起扣案之水果刀後才跌倒？跌倒
        後究以雙手握刀，或以右手握刀？前後供述不一，其上開所辯是否可信，已
        有疑異。
    ２、又案發現場未見有任何被告所述姚秋雄持有之菜刀扣案，且姚秋雄係在己○○住處內飲酒時，因被告喊叫，旋走出屋外，倘其確持有菜刀，衡情應係取
        自己○○家中，則與姚秋雄一起喝酒之己○○、丙○○等人應可見姚秋雄持
        菜刀走出屋外；然被告對姚秋雄說「你給我出來」後，姚秋雄即走出門外，
        手上沒有拿菜刀等情，已據證人己○○、丙○○於本院審理時供明在卷（見
        本院九十二年四月二十二日、同年五月十五日筆錄），是被告所述姚秋雄手
        持菜刀云云，已難採信。參以台北市政府警察局刑事鑑識中心人員於被告到
        案後曾檢視其身體，結果僅於被告右手食指發現有已結痂之表淺外傷（依編
        號一一０之照片所示，約零點五公分），身上其餘地方未發現有明顯外傷，
        有台北市政府警察局文山二分局轄區姚秋雄命案現場勘查報告（第二頁）、
        被告照片九幀附卷足憑，未見有何刀切傷，反觀姚秋雄不僅左胸部遭水果刀
        刺穿胸腔，且其右前臂外側有斜走四公分表淺之切傷（見上開現場勘查報告
        編號七十五之照片）；又鑑識人員在距己○○住處大門約二點三二公尺、往
        東約三點一二公尺處地上發現一血灘（即跡證編號一），有上開現場勘驗報
        告可稽，參諸證人丙○○證稱姚秋雄倒在門口的左前方（見本院九十二年四
        月二十二日筆錄），證人戊○○亦證稱姚秋雄倒在己○○屋子左邊即己○○
        家隔壁門口（見本院九十二年五月十五日筆錄），足見該血灘處應係姚秋雄
        最後倒臥之處，而採自現場第一層大門內側距地高約一點二三公尺至一點三
        九公尺處（即跡證編號五）、停放在己○○住處前方之ＥＱ─０四七三號自
        小客車後行李箱蓋上（即跡證編號二）、介於停放在己○○住處前方之ＣＪ
        ─一五七八號自小客車及ＥＱ─七八六０號自小客車間地上（即跡證編號九
        ）等處之血跡，與姚秋雄ＤＮＡ─ＳＴＲ型別相同，已如前述，依上開現場
        勘查報告所附刑案現場測繪圖所示，上述跡證編號一、五、二、九間均有相
        當之距離；是縱被告與姚秋雄曾追逐，惟依上開姚秋雄血跡佈於各處觀之，
        姚秋雄當時應已受傷，如何追殺被告？又倘被告為逃避姚秋雄持菜刀追殺，
        衡情應轉身向前狂奔，然其竟於追逐後繞回己○○住處門前，猶以後退倒走
        之方式躲避，致踢到不明物品仰天絆倒，均與常情有違；如前所述姚秋雄既
        未持有菜刀，被告所辯被追殺之情節又不合常情，則被告所辯姚秋雄開門隨
        即手持菜刀追殺其云云，殊無足採。
    ３、而(1)案發當日被告之父庚○○與己○○、丙○○、戊○○在己○○之住處飲
        酒時，因庚○○時常以借錢為由，向己○○索取金錢，姚秋雄即對庚○○表
        示不要繼續向己○○拿錢，其二人遂發生口角，嗣庚○○離開己○○住處，
        離開前並稱：要叫其子辛○○找姚秋雄麻煩等語，於庚○○離開不久後，辛○○隨即前往己○○住處，亦與己○○、丙○○、戊○○飲酒，嗣姚秋雄對
        被告說：不要學你父親等語，被告即與姚秋雄發生爭吵，辛○○即走出屋外
        ，旋在門外口氣不佳對姚秋雄說：「你給我出來」，姚秋雄即離開屋內而至
        門外，不久後即胸口流血倒臥地上等情，業據證人己○○、丙○○證述屬實
        （見本院九十二年五月十五日同年四月二十二日筆錄），證人庚○○於警訊
        時亦陳稱：其在己○○住處飲酒後返家，其子辛○○在家等語（見偵卷第二
        頁），足見被告前往己○○住處前已與其父庚○○在家碰面，被告所述係前
        往己○○家找父親云云，顯不足採，參以庚○○離開己○○住處前稱：要叫
        其子辛○○找姚秋雄麻煩等語，返家後又與被告碰面，於庚○○離開不久後
        ，被告隨即前往己○○住處，顯係因庚○○告知與姚秋雄發生爭執情事，被
        告始前往己○○住處，而非如被告所述係前往尋找庚○○無訛，則被告在已
        知姚秋雄與其父庚○○前有爭執之情形下，復遭姚秋雄出言譏諷稱：不要學
        你父親等語，被告即與姚秋雄發生爭吵，旋即走出屋外，復在門外口氣不佳
        對姚秋雄說：「你給我出來」，足見被告當時仍非常憤怒，如前所述又無遭
        姚秋雄持菜刀追殺之情事，於叫姚秋雄出門外二人相遇時，豈有因害怕往後
        退而仰倒之理？(2)又依被告案發後所穿之衣物觀之，其外衣上僅下半身有二
        處小面積沾染姚秋雄血跡，此有上開現場勘查報告所附照片及內政部警政署
        刑事警察局鑑驗書可稽，被告既係從正面持水果刀刺入姚秋雄左胸部，倘因
        姚秋雄壓在跌倒在地上之被告，被告將姚秋雄推開，以姚秋雄受傷之重、流
        血之多，被告衣服上沾染之血跡應不只僅有外衣下半身二處小面積血跡；且
        經法務部法醫研究所鑑定結果，死者左胸利器穿刺傷係自足底往上一三０至
        一三二公分中線往左三公分，位於左第三、四肋間，傷口邊緣整齊刀刃朝頭
        部上下走二．五公分長，方向自左而右水平進入胸腔，有前開法務部法醫研
        究所鑑定書及死者照片可查，被告又陳稱其將刀握在胸前，倘姚秋雄果壓在
        被告身上遭刺，則被告衣服之沾血點亦應在衣服上半身而非在下半身；又依
        被告所稱其握刀在胸前，姚秋雄右手持菜刀欲砍伊而撲上來，果姚秋雄因此
        遭水果刀所刺，則傷口應靠胸部中線或右胸部而不致在左胸部，傷口路徑亦
        不致自左而右進入胸腔，顯然姚秋雄被刺時並非係處於撲倒在被告身上之狀
        態。(3)且證人戊○○於本院審理時證稱：其走到屋外左邊找被告與姚秋雄，
        他們二人就抱在一起在己○○家隔壁門口，其走近他們，被告就走掉了，被
        告走掉後，姚秋雄已經不能站，左胸前衣服上有血等語（見本院九十二年五
        月十五日筆錄），證人丁○○於本院審理時證稱：其聽到吵架聲音，看到被
        告與姚秋雄互相扭打，他們有分開一下，二人又靠在一起時，姚秋雄就沒有
        再動，戊○○把被告拉開，其看到姚秋雄胸前有血，就往前趴下去，被告邊
        走邊罵就走掉了等語（見本院九十二年五月九日訊問筆錄），互核二位證人
        所述被告離開前與姚秋雄均係站立抱（靠）在一起，被告離開後姚秋雄始倒
        地乙節相符；足見被告所述其往後倒躺在地上，姚秋雄整個身子撲上來，其
        將姚秋雄推開，爬起來返家云云，顯與上開證人戊○○、丁○○所述情狀不
        符。(4)參以依上開現場勘查報告及刑案現場測繪圖所示，現場第一層大門內
        側距地高約一點二三公尺至一點三九公尺處有姚秋雄血跡噴濺痕（即跡證編
        號五），己○○住處出入口處發現刀刃（即跡證編號四）及刀柄碎片（即跡
        證編號六），血跡噴濺痕、刀刃、刀柄碎片均集中在一處，而血跡噴濺痕之
        高度與姚秋雄左胸部傷口之高度（自足底，往上一三０至一三二公分）吻合
        ，可徵姚秋雄左胸部被刺後，刀經拔出而產生血跡噴濺痕，是該地點應係姚
        秋雄左胸部被刺並拔出水果刀之處。(5)參酌上述各節，本案姚秋雄被刺時並
        非係處於撲倒在被告身上之狀態，而係站立狀態之情形甚明，足證被告供稱
        係姚秋雄撲上來刺到云云係不實，應係姚秋雄與被告面對面站立之際，被告
        持刀刺向姚秋雄左胸部甚明。(6)又證人丙○○、戊○○、丁○○於被告離開
        而姚秋雄倒地時，均僅見姚秋雄胸前染血，未見有何兇刀，為其等供述在卷
        ，則顯無被告所述其離開後姚秋雄自行拔出水果刀云云之可能；而扣案之水
        果刀係員警嗣後在現場尋獲，其中刀刃係在己○○住處鐵門出門口右下方發
        現，刀柄係在己○○住處右前方電線桿底下發現，刀刃與刀柄距離約十公尺
        等情，業據證人即現場處理警員聶鎮祥證述在卷（見本院九十二年五月十五
        日筆錄），且姚秋雄血跡噴濺痕（即跡證編號五）、刀刃（即跡證編號四）
        及刀柄碎片（即跡證編號六），均集中在一處（己○○住處門口），而血跡
        噴濺痕之高度與姚秋雄左胸部傷口之高度吻合，該地點應係姚秋雄左胸部被
        刺並拔出水果刀之處等情，已如前述，再刑案現場測繪圖所示跡證編號一處
        即姚秋雄最後倒臥處，刀柄卻在距大門約五點八三公尺、往西約四點八二公
        尺處發現（即跡證編號三），距血跡噴濺痕、刀刃、刀柄碎片集中處或姚秋
        雄倒臥處（即跡證編號一處）均有相當距離且方向相反，倘該水果刀係姚秋
        雄自行拔出，已分離之刀柄又豈會在相反方向之數公尺之遙？而如前所述，
        被告又係站立持水果刀刺入姚秋雄左胸部，是該水果刀應係被告拔出，且拔
        出時因不明原因刀刃與刀柄分離，刀刃掉落己○○住處門口，刀柄則為被告
        離開己○○住處門口時丟棄在距大門約五點八三公尺、往西約四點八二公尺
        處無訛。
    ４、從而，被告上開所辯姚秋雄持菜刀衝過來要往伊身上砍，整個身子撲上來，
        水果刀才會刺到姚秋雄，其事發當時僅是正當防衛云云，不足採信。既無姚
        秋雄持菜刀追殺被告之情事，被告卻以水果刀正面刺向姚秋雄左胸部，顯見
        其並非對於現在不法之侵害而為必要排除之防衛行為，自無主張正當防衛之
        餘地。
  (三)至被告辯稱未與姚秋雄結怨、爭執，並無殺害姚秋雄之故意云云。然查：
    １、被告前往己○○住處前已與其父庚○○在家碰面，被告顯係因庚○○告知與
        姚秋雄發生爭執情事，始前往己○○住處，則被告在已知姚秋雄與其父庚○○前有爭執之情形下，復遭姚秋雄出言譏諷稱：不要學你父親等語，被告即
        與姚秋雄發生爭吵，旋即走出屋外，復在門外口氣不佳對姚秋雄說：「你給
        我出來」，足見被告當時仍非常憤怒，已如前所述，被告年輕氣盛，又受姚
        秋雄言語刺激，盛怒難抑，頓時衝動而萌生殺人動機，核與常理並不相悖，
        尚難僅以被告與姚秋雄之前並無結怨即認其無殺人故意。
    ２、而人體胸部內有心臟、肺臟等重要器官，以水果刀之利刃刺入將因傷及重要
        器官或流血不止，進而發生死亡之結果等情，此乃眾所週知之事，亦當被告
        所知，其已難諉稱無所預見，仍於盛怒之下，持扣案之銳利水果刀正面刺入
        姚秋雄左胸部，深及心臟，旋將水果刀拔出，足見其力道之猛，自對姚秋雄
        將發生死亡之結果，顯然有所預見，則被告雖僅猛刺一刀，尚難認定其有必
        致姚秋雄於死之確定故意，然已如前述，其既明知該行為將導致姚秋雄死亡
        之結果，其對於姚秋雄因而發生死亡之結果，亦不違反其本意，概可想見，
        被告有不確定之殺人故意至為灼然，其所辯無殺害姚秋雄之故意云云尚難採
        信。
    ３、又被告縱僅刺入姚秋雄左胸部一刀，亦堪致命，此為被告所能預見，自不能
        因被告僅刺一刀即謂其不具殺人之犯意，至於被告於犯後是否返家睡覺或告
        知其父所發生之事、該水果刀是否為被告所預先準備，均與被告是否有殺害
        姚秋雄之主觀犯意無關，應無解於殺人行為之成立，併此敘明。
  (四)另辯護意旨雖主張被告符合自首之要件，然自首以對於未發覺之罪投案而受裁判
    為要件，至其方式雖不限於自行投案，即託人代理自首或向非偵查機關請其轉送
    ，亦無不可，但須有向該管司法機關自承犯罪而受裁判之事實，始生效力，若於
    犯罪後僅向被害人或非有偵查犯罪職務之公務員陳述自己犯罪之事實，而無受裁
    判之表示，即與自首之條件不符（最高法院五十年台上字第六五號判例參照）。
    查警員甲○○於當日接獲通報稱溪口街三十六巷十六號那邊發生命案，即前往現
    場，當時姚秋雄及被告均已不在現場，經詢問姚秋雄之父乙○○後，得知姚秋雄
    已送往醫院，即由警員黃祺舜至萬芳醫院瞭解等語，業據證人甲○○於本院審理
    時證述在卷（見本院九十二年四月二十二日筆錄），而觀諸姚秋雄係當日下午六
    時三十分許遭刺殺，旋送至萬芳醫院急救，於同日下午七時許不治死亡乙節，及
    警員黃祺舜係於當日下午七時許在萬芳醫院為丙○○製作筆錄，已向警員表示係
    被告刺死姚秋雄，有該警訊筆錄可稽（見偵卷第十六頁）等情，足認有偵查權機
    關對被告之涉嫌殺人之犯行已得有合理之懷疑；而被告係於當日晚間九時三十分
    許，經警在台北市文山區○○○路○段一五六巷九號其住處查獲，被告亦自承返
    家睡覺等語，且遍觀被告經警查獲後製作之警訊筆錄內容，被告並未自承被害人
    係其所故意殺害之犯罪事實，仍辯稱姚秋雄撲上來，不知道刺到姚秋雄云云，被
    告僅是向警員陳述案發經過，並未自承犯罪事實，亦未表示願受裁判之語，依開
    判例意旨，被告自始並無自首接受裁判之意思，則辯護意旨主張被告符合自首之
    要件，容有誤會。
  (五)綜上所述，被告殺人事證明確，其辯稱正當防衛、無殺人故意等情應不足採信，
    其犯行洵堪認定。
二、核被告所為，係犯刑法第二百七十一條第一項之殺人罪，爰審酌被告僅因與姚秋
    雄發生爭執即刺殺姚秋雄，造成姚秋雄喪失生命，惟其並非自始即預謀殺害姚秋
    雄，係年輕智慮不周（行為時僅十八歲餘），因一時衝動而鑄下此等無法彌補之
    結果，及其犯後否認犯行，又未與被害人家屬達成和解之態度、其智識程度等一
    切情狀，量處如主文所示之刑。扣案之水果刀一把（刀刃與刀柄已分離）為供被
    告犯罪所用之物，惟被告否認係其所有，無證據證明該水果刀係被告所有，尚難
    遽認係被告所有之物，又非屬違禁物，爰不予宣告沒收，附此敘明。
據上論斷，應依刑事訴訟法第二百九十九條第一項前段，刑法第二百七十一條第一項
，判決如主文。
本案經檢察官黃立維到庭執行職務。
中      華      民      國    九十二    年      七      月      十      日
                                    臺灣臺北地方法院刑事第七庭
                                        審判長法  官  梁  耀  鑌
                                              法  官  張  筱  琪
                                              法  官  蕭  清  清
右正本證明與原本無異。
如不服本判決，應於判決送達後十日內向本院提出上訴狀(應抄附繕本)。告訴人
或被害人如對於本判決不服者，應具備理由請求檢察官上訴，其上訴期間之計算
係以檢察官收受判決正本之日期為準。
                                              書記官  劉  麗  英
中      華      民      國    九十二    年      七      月      十      日
附錄本案論罪科刑法條全文：
刑法第二百七十一條
殺人者，處死刑、無期徒刑或十年以上有期徒刑。
前項之未遂犯罰之。
預備犯第一項之罪者，處二年以下有期徒刑。


司法院資訊處製作；財團法人民間司法改革基金會備份。
